---
title: "Clase 3 - Práctica: un gráfico desde cero y de dónde salen los datos"
subtitle: "Taller de visualización de datos - Monitor La Rioja (Fundar)"
date: "`r format(Sys.Date(), '%d de %B de %Y')`"
output:
  html_document:
    toc: true
    toc_float: true
    number_sections: false
    theme: flatly
    css: ../_notebook_margen.css
---

```{r setup, include=FALSE}
knitr::opts_chunk$set(eval = FALSE, warning = FALSE, message = FALSE)
```

> **Cómo usar este notebook.** `eval = FALSE` a propósito: la mayoría de los chunks son plantillas
> comentadas (empiezan con `#`) para que las descomentes y completes vos - no hay "`______`" en
> código ejecutable, lo que falta lo escribís entero. Corré cada chunk interactivamente con
> **Ctrl+Enter** (Cmd+Enter en Mac), en orden. Las rutas de este notebook llevan `../../` adelante
> porque R Markdown usa la carpeta del propio `.Rmd` como directorio de trabajo, a diferencia de
> los scripts finales en `src/`, que se corren con la raíz del repo como working directory (vía
> `fundar_larioja.Rproj`) y por lo tanto **no** llevan ese prefijo.
>
> **En parejas de perfiles mezclados.** Si te trabás, las soluciones completas están en
> `soluciones/`.

```{r libs, eval=TRUE}
library(tidyverse)
source("../../style/fundar_monitor_theme.R")
```

---

# Bloque A - Un gráfico desde cero (45')

Elegí un CSV del [catálogo de datos](../materiales/catalogo_datos.md) - **uno que no hayas usado
en la Clase 1 ni en la Clase 2**. El archivo de trabajo equivalente fuera del notebook es
`ejercicios/01_grafico_desde_cero.R`.

## Paso 0 - La pregunta (5')

Elegí tu CSV y escribí, en una oración, qué querés contestar. Mala: "Graficar la tasa de
desocupación." Buena: "¿La desocupación de La Rioja está por debajo del NOA desde 2021?"

```{r p0-pregunta}
# CSV elegido: data/inputs_md/____.csv
# Pregunta:    ____
```

## Paso 1 - Mirar el dato (5')

```{r p1-mirar}
# df <- read_csv("../../data/inputs_md/____.csv", show_col_types = FALSE)
# glimpse(df)
```

Contestá en comentario: ¿qué identifica una fila?, ¿qué período cubre `fecha`?, ¿hay `NA`?
(`df %>% filter(if_any(everything(), is.na))`).

## Paso 2 - Elegir la marca (5')

Con la tabla de `checklist_visualizacion.md` §1:

```{r p2-marca}
# Operación elegida:    ____   (parte de un todo / ranking / brecha / correlación / cambio en el tiempo)
# Marca elegida:         ____   (línea, barra, punto, área...)
# Por qué esa y no otra: ____
```

## Paso 3 - El gráfico (15')

Herramientas disponibles (`style/fundar_monitor_theme.R`): `theme_monitor()`,
`theme_monitor_barras_h()`, `scale_color_fundar_multi()`, `scale_fill_fundar_multi()`,
`fuente_fundar()`, `puntos_etiqueta()`.

Si tu CSV trae `fecha` como texto tipo `"2007-Q1"` (los de EPH): convertila con
`lubridate::yq()` para tener el eje X con fechas reales, no las 72 etiquetas rotadas (la trampa que
vimos en la Clase 2). Si tu CSV es de SIPA (`03_`, `05_`, `07_`), `fecha` ya es `Date`.

```{r p3-grafico}
# df %>%
#   ggplot(aes(x = ____, y = ____, color = ____)) +
#   geom_____() +
#   scale_color_fundar_multi() +
#   theme_monitor()
```

## Paso 4 - Los tres campos de texto (10')

Con `checklist_visualizacion.md` §3 al lado. La advertencia metodológica sale de tu fila en el
catálogo, no se inventa.

```{r p4-textos}
# Título    (el hallazgo afirmado - no el nombre de la variable): ____
# Subtítulo (unidad, universo, período):                          ____
# Caption   (fuente + advertencia metodológica del catálogo):     ____
```

Agregá al gráfico del Paso 3:

```{r p4-labs}
#   labs(title = "____", subtitle = "____", caption = fuente_fundar("____"))
```

## Paso 5 - Guardar y auto-auditar (5')

```{r p5-guardar}
# ggsave("../../outputs/plots/clase3_<nombre_pareja>.png", width = 12, height = 7)
```

Antes de mostrarlo a la sala, repasá `checklist_visualizacion.md` §2: eje Y en cero (o el corte
justificado y marcado), entre 6 y 8 marcas por eje, el color codificando lo que tiene que
codificar. Si te trabás, `soluciones/01_ejemplos_resueltos.R` tiene tres ejemplos completos, sobre
otros CSV y otras marcas.

---

# Puesta en común (10')

Proyectá tu PNG: qué pregunta elegiste, qué marca, y tu título. Se compara con el de las otras
parejas - es el foco de esta puesta en común.

---

# Pausa (5')

---

# Bloque B - De dónde salió esa columna (35')

Trabajás sobre el **mismo CSV** que elegiste en el Bloque A. Sin descargar microdatos, sin red: la
herramienta es **Ctrl+Shift+F** (Find in Files) de RStudio, buscando el nombre del CSV y de sus
columnas dentro de `src/`. El archivo de trabajo equivalente fuera del notebook es
`ejercicios/02_rastreo_pipeline.R`.

## B1 - El rastreo (15')

**Camino EPH** (tu CSV es `04_`, `09a_`, `10_`, `12_`, `13a_`, `13b_` o `03b_`):

```{r b1-eph}
# 1. ¿Qué script escribió este CSV? (buscá el nombre del archivo en src/)
#    Respuesta: ____
#
# 2. Ese script lee un .rds con read_rds(). ¿Cuál, y qué script lo escribió?
#    Respuesta: ____
#
# 3. ¿En qué línea de ESE script se creó la variable que se está sumando o
#    promediando en tu CSV (ej. `ocupado`, `desocupado`, `NBI_HAC`)?
#    Respuesta: ____
#
# 4. Esa variable derivada depende de una columna cruda de la EPH
#    (ej. ESTADO, IV1, IV8). ¿Dónde se pidió esa columna por primera vez?
#    Respuesta: ____
#
# 5. ¿Qué función convirtió el código numérico de esa columna cruda en el
#    texto legible, y por qué importa el orden en que se aplica respecto de
#    sacar la clase "labelled"?
#    Respuesta: ____
```

**Camino SIPA** (tu CSV es `03_`, `05_` o `07_`):

```{r b1-sipa}
# 1. ¿Hay un script que prep-ó este CSV? Si lo hay, ¿de qué archivo .xlsx
#    crudo? Si NO lo hay (el que LEE el CSV no es necesariamente el que lo
#    ESCRIBE), esa ausencia es en sí misma un hallazgo del rastreo.
#    Respuesta: ____
#
# 2. (si hay prep) ¿Qué transformación de formato necesitó ese .xlsx antes de
#    poder pivotear a formato largo (fila = fecha × provincia)?
#    Respuesta: ____
#
# 3. (si hay prep) ¿Dónde se homologan los nombres de provincia entre la
#    fuente y el resto del proyecto, y por qué hace falta ese paso?
#    Respuesta: ____
```

## B2 - Dibujar el diagrama (10')

En papel, a partir de lo que encontraste en B1: las etapas del pipeline, qué archivo produce cada
una, y dónde cae la línea de lo que está versionado en git. Se compara con el de referencia al
cierre.

## B3 - Auditar el CSV sin microdatos (10')

Si tu CSV trae numerador y denominador (`04_`, `09a_`, `10_`, `12_`, `13a_`, `13b_`), el ejemplo de
abajo corre tal cual con `04_tasa_desoc.csv` - adaptalo a las columnas de tu propio CSV:

```{r b3-auditoria-eph, eval=TRUE}
read_csv("../../data/inputs_md/04_tasa_desoc.csv", show_col_types = FALSE) %>%
  mutate(control = desoc / pea * 100) %>%
  summarise(dif_maxima = max(abs(tasa_desoc - control)))
# → tiene que dar un número minúsculo (error de redondeo, no un problema del cálculo)
```

Si tu CSV es de SIPA o es `03b_` (un promedio ponderado, sin numerador/denominador propio), auditá
la estructura en cambio - el ejemplo corre con `05_puestos_asalariados_privados.csv`:

```{r b3-auditoria-sipa, eval=TRUE}
read_csv("../../data/inputs_md/05_puestos_asalariados_privados.csv", show_col_types = FALSE) %>%
  count(jurisdiccion, fecha) %>%
  filter(n > 1)
# → tiene que devolver 0 filas: ninguna combinación de unidad-período repetida
```

**Preguntas para cerrar el bloque:**

- ¿Por qué `data/inputs_md/` está versionado en git y `data/raw_data/` no?
- Sale una onda nueva de la EPH: ¿qué corrés, y qué NO volvés a correr?
- ¿Y si además agregaste una variable nueva? (pista: no alcanza con agregarla al vector de
  variables a descargar - ver la trampa nº 1 en `soluciones/02_rastreo_respuestas.md`)

Si te trabás, las respuestas completas con `archivo:línea` están en
`soluciones/02_rastreo_respuestas.md`.

---

# Cierre

Traé a la puesta en común:

- El diagrama que dibujaste en B2. Lo comparamos con el de referencia.
- Una cosa del circuito que te haya resultado más frágil de lo que esperabas.

---

# Opcional, si te sobra tiempo - Publicar tu gráfico

Los pasos para que tu gráfico del Bloque A aparezca en el dashboard, y para subirlo por PR, están
completos en [`materiales/cheatsheet_repo.md`](../materiales/cheatsheet_repo.md) ("Agregar un
indicador al dashboard" y "Publicar") - no entran en el tiempo de esta clase.

También queda, como recorrido opcional más largo para practicar el circuito completo con otro
indicador de punta a punta (cálculo → gráfico → dashboard → PR), el ejercicio de
[`anexo/`](anexo/): agregar la tasa de actividad al monitor.
