---
title: "Clase 3 - Práctica: Del microdato al producto"
subtitle: "Taller de visualización de datos - Monitor La Rioja (Fundar)"
date: "`r format(Sys.Date(), '%d de %B de %Y')`"
output:
  html_document:
    toc: true
    toc_float: true
    number_sections: false
    theme: flatly
---

```{r setup, include=FALSE}
knitr::opts_chunk$set(eval = FALSE, warning = FALSE, message = FALSE)
```

> **Cómo usar este notebook.** `eval = FALSE` a propósito: hay chunks con `______` que no son R
> válido. Corré cada chunk interactivamente con **Ctrl+Enter** (Cmd+Enter en Mac), en orden. Las
> rutas de este notebook llevan `../../` adelante porque R Markdown usa la carpeta del propio
> `.Rmd` como directorio de trabajo, a diferencia de los scripts finales en `src/`, que se corren
> con la raíz del repo como working directory (vía `fundar_larioja.Rproj`) y por lo tanto **no**
> llevan ese prefijo. Cuando copies el código resuelto a `src/`, sacale el `../../`.
>
> **En parejas de perfiles mezclados.** Si te trabás, la solución completa está en `soluciones/`.

```{r libs}
library(tidyverse)
```

---

# El ejercicio: agregar un indicador nuevo al monitor

Vamos a recorrer el circuito completo, de punta a punta, con un indicador que **hoy no existe en
el proyecto**: la **tasa de actividad** (población económicamente activa sobre población total).

Es una buena elección por dos razones. Primero, porque completa el trío clásico del mercado de
trabajo: hoy el monitor tiene tasa de empleo y tasa de desocupación, pero no la de actividad, que
es la que dice **cuánta gente se ofrece al mercado**. Y segundo, porque se puede derivar de dos
CSV que **ya están versionados**, sin descargar un solo microdato:

- `data/inputs_md/04_tasa_desoc.csv` tiene la columna **`pea`** (población económicamente activa,
  ponderada).
- `data/inputs_md/10_tasa_empleo.csv` tiene la columna **`pob_tot`** (población total, ponderada).

```
tasa_actividad = pea / pob_tot × 100
```

---

# Paso 1 - El cálculo *(perfil mantenimiento, 10')*

**Destino final:** `src/06_prep_tasa_actividad.R`

Hacé el `left_join()` de los dos CSV por `fecha` y `la_rioja_region`, calculá la tasa y escribí
`data/inputs_md/06_tasa_actividad.csv`.

> **Por qué `06_prep_`:** el repositorio ya usa esa convención para los scripts que preparan un
> CSV a partir de otra fuente (ver `03_prep_salarios_privados_SIPA.R` y
> `05_prep_puestos_asalariados_privados.R`). El número 06 estaba libre.

## Los dos insumos

```{r p1-insumos, eval=TRUE}
desoc  <- read_csv("../../data/inputs_md/04_tasa_desoc.csv",  show_col_types = FALSE)
empleo <- read_csv("../../data/inputs_md/10_tasa_empleo.csv", show_col_types = FALSE)

glimpse(desoc)    # fecha, la_rioja_region, desoc, pea, tasa_desoc
glimpse(empleo)   # fecha, la_rioja_region, ocupado, pob_tot, tasa_empleo
```

## El join y el cálculo

**TODO 1:** ¿por qué columnas hay que unir las dos tablas? Pensalo: ¿qué identifica de forma única
una fila en cada una?

**TODO 2:** completá el cálculo de la tasa.

```{r p1-join}
tasa_actividad <- desoc %>%
  select(fecha, la_rioja_region, desoc, pea) %>%
  left_join(
    empleo %>% select(fecha, la_rioja_region, ocupado, pob_tot),
    by = c(______, ______)                        # <-- TODO 1
  ) %>%
  mutate(tasa_actividad = ______ / ______ * 100)  # <-- TODO 2
```

---

# Paso 2 - Verificar *(los dos, 5')*

Antes de graficar nada. Tres chequeos, en este orden.

**Pregunta:** ¿por qué la tasa de actividad **no** es igual a `tasa_empleo + tasa_desoc`? Las dos
son porcentajes, pero no del mismo denominador. ¿Cuál es cuál?

## 1. ¿Cuántas filas quedaron?

Tienen que ser **216** = 72 trimestres × 3 regiones. Si son menos, el join perdió filas; si son
más, duplicó.

```{r p2-filas}
nrow(tasa_actividad)
```

## 2. ¿Hay `NA`?

No tiene que haber ninguno.

```{r p2-na}
tasa_actividad %>% filter(if_any(everything(), is.na))
```

## 3. La verificación conceptual (la importante)

```
tasa_actividad ≈ tasa_empleo + (desocupados / pob_tot × 100)
```

Porque la PEA son los ocupados más los desocupados. Si esta identidad no se cumple, algo está mal
en el join.

```{r p2-conceptual}
tasa_actividad %>%
  mutate(
    control = ocupado / pob_tot * 100 + desoc / pob_tot * 100,
    dif     = abs(tasa_actividad - control)
  ) %>%
  summarise(dif_maxima = max(dif))
# → tiene que dar prácticamente 0 (algo como 1e-14, que es error de redondeo
#   de punto flotante, no un problema del cálculo).
```

## Escribir el CSV

Guardamos también las columnas de base (`pea`, `pob_tot`), igual que hacen los otros indicadores:
permiten auditar el cálculo y recalcular sin rehacer todo.

```{r p2-write}
tasa_actividad %>%
  select(fecha, la_rioja_region, pea, pob_tot, tasa_actividad) %>%
  arrange(fecha, la_rioja_region) %>%
  write_csv("../../data/inputs_md/06_tasa_actividad.csv")
```

**Más preguntas para este paso:**

- Usamos `left_join()`. ¿Qué habría pasado con un `inner_join()`? ¿Y si uno de los dos CSV tuviera
  un trimestre que el otro no tiene?
- Este script deriva un indicador de OTROS INDICADORES, no de los microdatos. ¿Qué riesgo tiene
  eso? (Pista: ¿qué pasa si alguien cambia el filtro de años de uno solo de los dos CSV de
  origen?)

---

# Paso 3 - La narrativa *(perfil comunicación, 10')*

Antes de que se escriba el `labs()`, mirá los datos y decidí **qué historia cuenta este
indicador**.

Abrí el CSV que acaban de generar (`../../data/inputs_md/06_tasa_actividad.csv`) y mirá la serie
de La Rioja: ¿sube, baja, se mantiene? ¿Cómo se compara con el NOA y con el resto del país? ¿Hay
algún quiebre?

```{r p3-explorar, eval=TRUE}
read_csv("../../data/inputs_md/06_tasa_actividad.csv", show_col_types = FALSE) %>%
  filter(la_rioja_region == "3. La Rioja") %>%
  arrange(fecha) %>%
  slice(c(1:2, n() - 1, n()))   # primeros y últimos puntos de la serie
```

Después escribí los tres campos, siguiendo la tabla de la clase (no es un chunk de código - es
texto para decidir antes del Paso 4):

- **Título** - el hallazgo afirmado, una oración que se lea sola. **No** "Tasa de actividad".
- **Subtítulo** - unidad, universo, período.
- **Caption** - la fuente completa y las advertencias metodológicas que correspondan.

**Preguntas para decidir el caption:**

- ¿Hay que advertir sobre el quiebre de 2015/2016? ¿Aplica a este indicador o solo a los de
  ingresos? (Pista: ¿este cálculo usa `PONDIIO`?)
- ¿Hay que advertir algo sobre el tamaño de muestra de La Rioja?
- La serie tiene un hueco entre 2015-T3 y 2016-T1. ¿Se ve en el gráfico? ¿Debería?

---

# Paso 4 - El gráfico *(perfil mantenimiento, 10')*

**Destino final:** `src/06_tasa_actividad.R`

Seguí el patrón de `src/04_desoc.R`, y aplicá lo que aprendimos:

- La paleta y el tema del proyecto.
- **El eje X con fechas reales**, no las 72 etiquetas de texto (clase 2).
- El eje Y arrancando en cero.
- Los textos que escribió tu compañero o compañera en el Paso 3.

```{r p4-libs}
source("../../style/fundar_monitor_theme.R")

df <- read_csv("../../data/inputs_md/06_tasa_actividad.csv", show_col_types = FALSE)
```

## Preparación

**TODO 1:** convertí `fecha` a Date. Hoy es texto (`"2007-Q1"`) y por eso los gráficos del repo
tienen 72 etiquetas rotadas en el eje X (el caso de visual cluttering que vimos en la clase 2).
Pista: `lubridate::yq()`.

```{r p4-prep}
df_plot <- df %>%
  mutate(fecha = ______)                     # <-- TODO 1
```

## El gráfico

**TODO 2:** completá el mapeo estético. Tres variables: tiempo, tasa y región.
**TODO 3:** elegí los breaks del eje X para que sea legible.
**TODO 4:** pegá acá los textos del Paso 3.

```{r p4-plot}
df_plot %>%
  ggplot(aes(x = ______,                     # <-- TODO 2
             y = ______,
             group = la_rioja_region,
             color = la_rioja_region)) +
  geom_line(linewidth = 0.7) +
  scale_color_fundar_multi(name = "Región") +
  scale_x_date(date_labels = "%Y", date_breaks = "______") +   # <-- TODO 3
  ylim(0, 55) +                              # el eje Y arranca en cero
  theme_monitor() +
  labs(
    title    = "______",                     # <-- TODO 4: el hallazgo, afirmado
    subtitle = "______",                     # <-- TODO 4: unidad, universo, período
    x        = NULL,
    y        = "Tasa de actividad (%)",
    caption  = fuente_fundar("______")       # <-- TODO 4: fuente + advertencias
  )

# ggsave("../../outputs/plots/06_tasa_actividad.png", width = 12, height = 7)
```

## Extra - el gráfico que cuenta la historia completa

Empleo, desocupación y actividad son tres caras del mismo fenómeno. Un gráfico facetado de las
tres series para La Rioja cuenta una historia que ninguna de las tres cuenta sola: si la actividad
sube y el empleo no la acompaña, la desocupación sube.

Corré esto si te sobra tiempo.

```{r p4-extra}
bind_rows(
  df     %>% transmute(fecha, la_rioja_region, serie = "Actividad",    valor = tasa_actividad),
  empleo %>% transmute(fecha, la_rioja_region, serie = "Empleo",       valor = tasa_empleo),
  desoc  %>% transmute(fecha, la_rioja_region, serie = "Desocupación", valor = tasa_desoc)
) %>%
  filter(la_rioja_region == "3. La Rioja") %>%
  mutate(fecha = lubridate::yq(fecha),
         serie = factor(serie, levels = c("Actividad", "Empleo", "Desocupación"))) %>%
  ggplot(aes(x = fecha, y = valor)) +
  geom_line(color = unname(FUNDAR_MULTI["serie_3"]), linewidth = 0.7) +
  facet_wrap(~ serie, ncol = 1, scales = "free_y") +
  scale_x_date(date_labels = "%Y", date_breaks = "2 years") +
  theme_monitor() +
  labs(title = "Actividad, empleo y desocupación en La Rioja",
       x = NULL, y = "%",
       caption = fuente_fundar("Fundar, con base en la EPH (INDEC)."))
```

**Pregunta:** acá usamos `scales = "free_y"`, que rompe la regla del eje en cero. Según el informe
de Argendata, ¿está justificado en este caso? ¿Por qué?

---

# Paso 5 - El dashboard *(los dos, 10')*

Registrá el indicador en `INDICADORES`, en `dashboard/R/data.R`. Va con `shape = "A"` (serie
trimestral regional, una fila por fecha-región), que es la forma que tiene tu CSV.

**Esto no se corre en este notebook** - es una entrada de lista que se pega en
`dashboard/R/data.R`, junto a las de `desocupacion` y `empleo`:

```r
  actividad = list(
    id = "actividad", titulo = "Tasa de actividad",
    topico = "Trabajo e ingresos", csv = "06_tasa_actividad.csv",
    y_var = "tasa_actividad", y_lab = "PEA cada 100 hab. (%)",
    eje_x = "Año", caption = "EPH-INDEC", ylim = c(0, 55), shape = "A",
    desc = "Población económicamente activa (ocupados + desocupados) como % de la población total."
  ),
```

Después, desde la raíz del repo (no desde este notebook):

```r
shiny::runApp("dashboard")
```

**No hay que tocar ni una línea de la app.** Si el registro está bien, el indicador aparece solo
en el selector, con sus filtros de región y rango temporal, su descarga de PNG y CSV, y su versión
plotly. También aparece en el sitio estático al renderizar `dashboard/index.qmd`.

**Si no aparece**, revisá en este orden: el nombre del CSV, el nombre de `y_var`, y que el
`topico` sea uno de los tres de `TOPICOS`.

---

# Paso 6 - Publicar *(los dos, 5')*

Desde la terminal, en la raíz del repo:

```bash
git checkout -b tasa-actividad
git add src/06_prep_tasa_actividad.R src/06_tasa_actividad.R \
        data/inputs_md/06_tasa_actividad.csv dashboard/R/data.R \
        outputs/plots/06_tasa_actividad.png
git commit -m "Agrego indicador de tasa de actividad"
git push -u origin tasa-actividad
```

Y abrir el Pull Request en GitHub.

**Pregunta:** el workflow `.github/workflows/dashboard.yml` se dispara con cambios en
`data/inputs_md/`. ¿Se disparó con este push? ¿Por qué sí o por qué no?

---

# Variante avanzada *(solo si tenés los microdatos descargados)*

Calculá la tasa de actividad **directamente desde el dataset canónico**, agregando el bloque a
`src/02_indicadores_eph_individuo.R`. Las variables ya están: `pea` y `PONDERA`. Son seis líneas,
copiando el patrón del bloque de tasa de empleo:

```r
#### 06. Tasa de actividad
df %>%
  filter(ANO4 >= 2007) %>%
  group_by(fecha, la_rioja_region) %>%
  summarise(pea     = sum(pea * PONDERA),
            pob_tot = sum(PONDERA),
            .groups = "drop") %>%
  mutate(tasa_actividad = pea / pob_tot * 100) %>%
  write_csv('./data/inputs_md/06_tasa_actividad.csv')
```

Después **contrastá los dos resultados**. Tienen que dar exactamente igual.

Si no dan igual, encontrar por qué es el mejor ejercicio de todo el taller: significa que alguno
de los dos caminos tiene un filtro, un `ANO4 >=` o un `na.rm` que el otro no tiene.

---

# Cierre

Traé a la puesta en común:

- El título que escribieron (Paso 3). Los vamos a comparar entre parejas.
- Una cosa del circuito que les haya resultado más frágil de lo que esperaban.
