---
title: "Clase 3 - Práctica: Del CSV al monitor"
subtitle: "Taller de visualización de datos - Monitor La Rioja (Fundar)"
date: "`r format(Sys.Date(), '%d de %B de %Y')`"
output:
  html_document:
    toc: true
    toc_float: true
    number_sections: false
    theme: flatly
    css: ../_notebook_margen.css
---

```{r setup, include=FALSE}
knitr::opts_chunk$set(eval = FALSE, warning = FALSE, message = FALSE)
```

> **Cómo usar este notebook.** `eval = FALSE` a propósito: hay chunks con `______` que no son R
> válido. Corré cada chunk interactivamente con **Ctrl+Enter** (Cmd+Enter en Mac), en orden.
>
> Las rutas de este notebook llevan `../../` adelante porque R Markdown usa la carpeta del propio
> `.Rmd` como directorio de trabajo. Los scripts de `src/` y los de `ejercicios/` se corren con la
> raíz del repo como working directory (vía `fundar_larioja.Rproj`) y **no** llevan ese prefijo.
>
> **En parejas de perfiles mezclados.** Si te trabás, la solución completa está en `soluciones/`.

```{r libs}
library(tidyverse)
source("../../style/fundar_monitor_theme.R")
```

---

# Bloque A · Construir los gráficos del monitor

## El último eslabón

Un script de visualización del monitor (`src/NN_*.R`) hace tres cosas: **lee** un CSV de
`data/inputs_md/`, **dibuja** con la gramática de la clase 1, y **escribe** un PNG en
`outputs/plots/`. Los diez indicadores usan el mismo archivo de ~20 líneas: cambia el nombre del
CSV, la columna `y`, el `ylim` y los textos.

El número que grafica **ya viene calculado en el CSV**. De dónde sale ese número es el Bloque B.

```{r eslabon, eval=TRUE}
# Los tres scripts de viz, uno al lado del otro: son el mismo archivo.
# (Abrilos en RStudio)
#   ../../src/04_desoc.R
#   ../../src/12_educ.R
#   ../../src/13a_nbi_hogares.R
readLines("../../src/12_educ.R") |> head(30) |> writeLines()
```

---

## Ejercicio 1 - Gráfico de líneas (recap acelerado)

La gramática de líneas ya se vio entera en la clase 1. Acá el foco está en **las cuatro decisiones
que separan un gráfico de exploración de uno del monitor**, sobre un CSV nuevo:
`12_mayor_25_superior.csv` (% de personas de +25 con estudios superiores completos).

```{r ej1-datos, eval=TRUE}
df <- read_csv("../../data/inputs_md/12_mayor_25_superior.csv", show_col_types = FALSE)
glimpse(df)
# fecha : TEXTO ("2007-Q1")  ·  la_rioja_region : las 3 regiones
# porc_mayor_25_superior : el indicador
```

### Paso 0 - el gráfico crudo

Sin ninguna de las cuatro decisiones. Anotá los problemas que ves.

```{r ej1-crudo, eval=TRUE}
ggplot(df, aes(x = fecha, y = porc_mayor_25_superior,
               group = la_rioja_region, color = la_rioja_region)) +
  geom_line(linewidth = 0.7)
```

### Paso 1 - preparar los datos

- **Decisión 1** — `fecha` a fecha real: hoy es texto y por eso hay 75 etiquetas rotadas. **TODO 1:**
  convertila con `lubridate::yq()`.
- **Decisión 2** — `factor(la_rioja_region)`: fuerza el orden `1 < 2 < 3`, así La Rioja se dibuja
  última y queda por encima cuando las líneas se cruzan.

```{r ej1-prep}
df_plot <- df %>%
  mutate(
    fecha           = ______,                    # <-- TODO 1
    la_rioja_region = factor(la_rioja_region)
  )
```

### Paso 2 - el gráfico

- **Decisión 3** — `ylim(0, 35)`: el eje Y arranca en cero.
- **Decisión 4** — `scale_color_fundar_multi()`: la paleta del proyecto, que destaca a La Rioja.

**TODO 2:** elegí un `date_breaks` legible. **TODO 3:** poné un título provisorio.

```{r ej1-plot}
df_plot %>%
  ggplot(aes(x = fecha, y = porc_mayor_25_superior,
             group = la_rioja_region, color = la_rioja_region)) +
  geom_line(linewidth = 0.7) +
  scale_color_fundar_multi(name = "Región") +
  scale_x_date(date_labels = "%Y", date_breaks = "______") +   # <-- TODO 2
  ylim(0, 35) +
  theme_monitor() +
  labs(title = "______",                                       # <-- TODO 3
       x = NULL, y = "% de personas mayores de 25 años",
       caption = fuente_fundar("EPH-INDEC"))
```

**Preguntas:**

- ¿Cuál de las cuatro decisiones tuvo más impacto en la legibilidad?
- `src/12_educ.R` usa `scale_x_discrete(breaks = quiebres_x)` en vez de `scale_x_date()`. ¿Qué hace
  ese truco con `grepl("Q1$|Q3$")`? ¿Por qué `scale_x_date()` es más robusto?

---

## Ejercicio 2 - Bump chart desde cero

**Pregunta:** ¿en qué puesto está La Rioja en el ranking provincial de PBG per cápita, y cómo
cambió entre 2010 y 2024?

Es la versión simplificada de `src/15_pbg_ranking_percapita.R`. Datos:
`15_pbg_per_capita_por_provincia.csv` (24 provincias × 15 años, ya versionado).

```{r ej2-datos, eval=TRUE}
prov <- read_csv("../../data/inputs_md/15_pbg_per_capita_por_provincia.csv",
                 show_col_types = FALSE)
glimpse(prov)
# anio · provincia · pbg_per_capita (pesos const. 2004) · la_rioja_region
```

### La idea clave: es la MISMA gramática que las líneas

`data → aes → geom → scale → theme → labs`. Un bump chart **es** un gráfico de líneas. Cambian tres
cosas.

### Novedad 1 - de valor a ranking

El gráfico **no dibuja `pbg_per_capita`**, dibuja el puesto en el ranking de cada año. Muchas veces
el gráfico grafica algo *derivado* de la columna del CSV, no la columna cruda.

**TODO 1:** calculá `ranking` con `min_rank(desc(pbg_per_capita))` dentro del `group_by(anio)`.

```{r ej2-rank}
rank_df <- prov %>%
  group_by(anio) %>%
  mutate(ranking = ______) %>%                         # <-- TODO 1
  ungroup() %>%
  arrange(la_rioja_region, provincia, anio)            # La Rioja se dibuja encima

rank_df %>% count(anio) %>% pull(n) %>% unique()        # -> tiene que dar 24
```

### Paso intermedio - el gráfico crudo

Mismo `aes` que un gráfico de líneas. Mirá los dos problemas: el puesto 1 está abajo y las tres
regiones pesan visualmente igual.

```{r ej2-crudo}
ggplot(rank_df, aes(x = anio, y = ranking,
                    group = provincia, color = la_rioja_region)) +
  geom_line(linewidth = 0.7) +
  scale_color_fundar_multi(name = "Región") +
  theme_monitor()
```

### Novedades 2 y 3 - eje Y invertido + figura/fondo

- **Novedad 2** — `scale_y_reverse()`: el puesto 1 arriba.
- **Novedad 3** — figura/fondo: contexto fino, La Rioja gruesa, y una etiqueta al final de su línea
  en vez de leyenda.

**TODO 2:** agregá `scale_y_reverse(breaks = 1:24)`.
**TODO 3:** tres `linewidth` crecientes (uno por región): `c(0.3, 0.5, 1.4)`.
**TODO 4:** el `filter()` de la etiqueta: La Rioja en el último año.

```{r ej2-final}
etiqueta_lr <- rank_df %>%
  filter(______)                                       # <-- TODO 4

ggplot(rank_df, aes(x = anio, y = ranking, group = provincia,
                    color = la_rioja_region)) +
  geom_line(aes(linewidth = la_rioja_region)) +
  geom_text(data = etiqueta_lr,
            aes(label = paste0("La Rioja (", ranking, "°)")),
            hjust = -0.1, size = 3.2, fontface = "bold", show.legend = FALSE) +
  ______ +                                             # <-- TODO 2: scale_y_reverse(...)
  scale_color_fundar_multi(name = "Región") +
  scale_linewidth_manual(values = ______, guide = "none") +   # <-- TODO 3
  scale_x_continuous(breaks = seq(2010, 2024, 2),
                     expand = expansion(mult = c(0.02, 0.15))) +
  coord_cartesian(clip = "off") +
  theme_monitor() +
  theme(plot.margin = margin(16, 80, 16, 16)) +
  labs(title = "______",   # el hallazgo: ¿subió, bajó, se mantuvo?
       subtitle = "Puesto entre las 24 jurisdicciones · PBG per cápita en pesos constantes de 2004",
       x = NULL, y = "Puesto (1 = mayor PBG per cápita)",
       caption = fuente_fundar("Fundar, con base en CEPAL / Ministerio de Economía y proyecciones de población de la DNAP."))
```

**Preguntas:**

- ¿Por qué `group = provincia` y no `group = la_rioja_region`?
- Sacá `scale_y_reverse()`: ¿qué le pasa a la lectura de "subir en el ranking"?
- Con `color = la_rioja_region` no se distinguen las 18 provincias del "Resto país". ¿Es un
  problema para *esta* pregunta? ¿Y si la pregunta fuera "cuál es la provincia más rica"?

Solución completa: `soluciones/02_bump_pbg.R`.

---

# Bloque narrativa · Reescribir tres títulos *(perfil comunicación)*

El gráfico es **soporte de un texto**. Los tres campos:

| Campo | Qué dice |
|---|---|
| **Título** | El hallazgo, afirmado. Una oración que se lee sola. **No** "Tasa de desocupación". |
| **Subtítulo** | Unidad, universo, período, transformaciones. |
| **Caption** | Fuente completa **y** las advertencias metodológicas. |

Tomá los `labs()` de estos tres scripts y reescribilos para publicar (esto es texto, no código):

```{r narrativa, eval=TRUE}
# Los títulos actuales (todos nombran la variable, ninguno afirma un hallazgo):
purrr::walk(
  c("../../src/04_desoc.R", "../../src/10_tasa_empleo.R", "../../src/12_educ.R"),
  ~ { cat("\n===", .x, "===\n"); grep("title|caption", readLines(.x), value = TRUE) |> cat(sep = "\n") }
)
```

**Advertencias que podrían ir en el caption, según el indicador:**

- **La Rioja es un dominio chico de la EPH.** Nunca un nivel de un solo trimestre: promediar las 4
  ondas del año. Un `0,00` en una sub-dimensión de NBI = "la muestra no alcanza", no "no hay
  privación".
- **Quiebre 2015/2016** (solo indicadores de ingresos): cambió el método de imputación y la EPH
  estuvo interrumpida. `src/03b_salarios_registrados_EPH.R` es el ejemplo a imitar: lo dice en el
  caption y lo dibuja.

---

# Bloque B · Simulacro de actualización + recorrido inverso *(los dos)*

## a) Simulacro - sin descargar microdatos

Ver el último eslabón funcionando solo: cambiar el CSV, correr el viz, ver el PNG, revertir.

1. Abrí `../../data/inputs_md/04_tasa_desoc.csv`, mirá el último trimestre.
2. Agregá tres filas ficticias `2026-Q2` (una por región). Columnas:
   `fecha,la_rioja_region,desoc,pea,tasa_desoc`.
3. Corré el script de viz **desde la raíz del repo** (no desde este notebook):

```r
source("src/04_desoc.R")
```

4. Abrí `outputs/plots/04_desoc.png`: la serie llega un trimestre más lejos.
5. **Revertí con git:**

```bash
git checkout data/inputs_md/04_tasa_desoc.csv
```

**Pregunta:** en un flujo real, ¿quién escribe esa fila? ¿Después de qué dos etapas del pipeline?

## b) Recorrido inverso

Para **uno** de estos números, encontrá la cadena: CSV → columna → script que lo calcula → fuente
cruda. Empezá por el script de viz y subí por el diagrama del `guion.md`.

```{r trace, eval=TRUE}
# ¿Qué CSV lee cada gráfico?
purrr::walk(
  c("../../src/04_desoc.R", "../../src/13a_nbi_hogares.R", "../../src/03_salarios_privados_SIPA.R"),
  ~ { cat(.x, "->\n  "); grep("read_csv", readLines(.x), value = TRUE)[1] |> cat("\n") }
)
```

| # | Número | Ojo con |
|---|---|---|
| 1 | Tasa de desocupación de La Rioja, último trimestre | Se deriva de `ESTADO` en la limpieza |
| 2 | % de hogares de La Rioja con alguna NBI | El cálculo cruza **hogar con individuo** |
| 3 | Salario promedio del sector privado registrado | **No pasa por la EPH**: es un Excel del SIPA con su propio `prep` |

Solución: `soluciones/03_simulacro_actualizacion.md`.

---

# Cierre

Traé a la puesta en común:

- El título que le pusieron al bump.
- Del recorrido inverso: el eslabón donde se hizo menos obvio de dónde salía el número.
- Una cosa del circuito que resultó más frágil de lo esperado.

---

# Variante avanzada *(opcional, para hacer en casa)*: agregar un indicador de punta a punta

Recorrido completo del circuito con un indicador que **hoy no existe**: la **tasa de actividad**
(PEA sobre población total). Se deriva de dos CSV ya versionados, sin bajar microdatos:
`04_tasa_desoc.csv` aporta `pea`, `10_tasa_empleo.csv` aporta `pob_tot`.

```
tasa_actividad = pea / pob_tot × 100
```

## Paso 1 - el cálculo → `src/06_prep_tasa_actividad.R`

```{r va-calc}
desoc  <- read_csv("../../data/inputs_md/04_tasa_desoc.csv",  show_col_types = FALSE)
empleo <- read_csv("../../data/inputs_md/10_tasa_empleo.csv", show_col_types = FALSE)

tasa_actividad <- desoc %>%
  select(fecha, la_rioja_region, desoc, pea) %>%
  left_join(empleo %>% select(fecha, la_rioja_region, ocupado, pob_tot),
            by = c(______, ______)) %>%              # <-- ¿qué identifica una fila?
  mutate(tasa_actividad = ______ / ______ * 100)
```

## Paso 2 - verificar (antes de graficar)

```{r va-check}
nrow(tasa_actividad)                                  # -> 216 = 72 trimestres × 3 regiones

tasa_actividad %>% filter(if_any(everything(), is.na)) # -> 0 filas

# Verificación conceptual: la PEA = ocupados + desocupados, así que
# tasa_actividad ≈ (ocupado + desoc) / pob_tot * 100
tasa_actividad %>%
  mutate(control = (ocupado + desoc) / pob_tot * 100,
         dif = abs(tasa_actividad - control)) %>%
  summarise(dif_maxima = max(dif))                    # -> ~1e-14 (redondeo)
```

```{r va-write}
tasa_actividad %>%
  select(fecha, la_rioja_region, pea, pob_tot, tasa_actividad) %>%
  arrange(fecha, la_rioja_region) %>%
  write_csv("../../data/inputs_md/06_tasa_actividad.csv")
```

## Paso 3 - el gráfico → `src/06_tasa_actividad.R`

Seguí el patrón del Ejercicio 1 (fecha real, eje Y en cero, la paleta, el título como hallazgo).

## Paso 4 - el dashboard

Registrar el indicador en `INDICADORES`, en `dashboard/R/data.R`, con `shape = "A"` (serie
trimestral regional). No se toca la app: aparece solo en el selector y en el sitio estático.

```r
  actividad = list(
    id = "actividad", titulo = "Tasa de actividad",
    topico = "Trabajo e ingresos", csv = "06_tasa_actividad.csv",
    y_var = "tasa_actividad", y_lab = "PEA cada 100 hab. (%)",
    eje_x = "Año", caption = "EPH-INDEC", ylim = c(0, 55), shape = "A",
    desc = "Población económicamente activa (ocupados + desocupados) como % de la población total."
  ),
```

## Paso 5 - publicar

```bash
git checkout -b tasa-actividad
git add src/06_prep_tasa_actividad.R src/06_tasa_actividad.R \
        data/inputs_md/06_tasa_actividad.csv dashboard/R/data.R \
        outputs/plots/06_tasa_actividad.png
git commit -m "Agrego indicador de tasa de actividad"
git push -u origin tasa-actividad
```

**Pregunta:** el workflow `.github/workflows/dashboard.yml` se dispara con cambios en
`data/inputs_md/`. ¿Se disparó con este push a una rama? ¿Cuándo se dispara?

## Variante sobre la variante *(si tenés los microdatos descargados)*

Calculá la tasa de actividad **directamente desde el canónico**, agregando seis líneas a
`src/02_indicadores_eph_individuo.R` (las variables `pea` y `PONDERA` ya están). Después **contrastá
los dos resultados**: tienen que dar exactamente igual. Si no, alguno de los dos caminos tiene un
filtro o un `ANO4 >=` que el otro no tiene — y encontrarlo es el mejor ejercicio del taller.
