---
title: "Clase 1 — Práctica: Gramática de gráficos y percepción"
subtitle: "Taller de visualización de datos — Monitor La Rioja (Fundar)"
date: "`r format(Sys.Date(), '%d de %B de %Y')`"
output:
  html_document:
    toc: true
    toc_float: true
    number_sections: false
    theme: flatly
---

```{r setup, include=FALSE}
knitr::opts_chunk$set(eval = FALSE, warning = FALSE, message = FALSE)
```

> **Cómo usar este notebook.** Los chunks tienen `eval = FALSE` a propósito: varios contienen
> `______` (blancos a completar) que no son R válido y romperían un `Knit`. Para la práctica no
> hace falta tejer el documento — corré cada chunk de forma interactiva con **Ctrl+Enter**
> (Cmd+Enter en Mac), en orden, igual que harías con los `.R` de `ejercicios/`. El texto de cada
> sección es la misma consigna de `practica.md`.
>
> Antes de empezar: abrí `fundar_larioja.Rproj` en RStudio. Los tres ejercicios trabajan sobre
> los CSV de `data/inputs_md/`, ya versionados — **no hace falta descargar microdatos**.
>
> **Ojo con las rutas.** Los `.R` de `ejercicios/` asumen la raíz del repo como directorio de
> trabajo (lo fija el `.Rproj`). R Markdown funciona distinto: tanto al tejer como al correr
> chunks de forma interactiva, usa **la carpeta donde vive el propio `.Rmd`** como directorio de
> trabajo por defecto. Por eso las rutas de este notebook llevan `../../` adelante — para volver
> a la raíz del repo desde `clases/clase_1_gramatica_y_percepcion/` — mientras que los `.R`
> originales las usan sin prefijo.
>
> Si te trabás, la solución completa está en `soluciones/`. Miralas después de intentarlo.

```{r libs}
library(tidyverse)
source("../../style/fundar_monitor_theme.R")
```

---

# Ejercicio 1 — La gramática, capa por capa (15')

Vamos a reconstruir el gráfico de la tasa de desocupación (`src/04_desoc.R`) desde cero, agregando
**una capa por vez** y ejecutando en cada paso.

La consigna es simple pero importante: **ejecutá cada chunk y mirá el gráfico antes de pasar al
siguiente.** El objetivo no es llegar al gráfico final —ya existe— sino ver qué aporta exactamente
cada línea.

**Preguntas para responder mientras lo hacés** (las vas a necesitar para la puesta en común):

- En el paso 2, ¿por qué ggplot dibuja una sola línea que va y viene? ¿Qué le falta saber?
- En el paso 4, `color = la_rioja_region` va **dentro** de `aes()` y `linewidth = 0.7` va
  **fuera**. ¿Cuál es la regla?
- En el paso 6, ¿el tema cambió algún dato?

## Los datos

Un CSV de `data/inputs_md/`: la frontera entre el equipo de datos y el de comunicación. Tres
regiones × 72 trimestres.

```{r ej1-datos, eval=TRUE}
df <- read_csv("../../data/inputs_md/04_tasa_desoc.csv", show_col_types = FALSE)

glimpse(df)
# fecha            : el trimestre, como texto ("2007-Q1")
# la_rioja_region  : "1. Resto país" / "2. NOA-Resto" / "3. La Rioja"
# desoc, pea       : los totales ponderados con los que se calculó la tasa
# tasa_desoc       : el indicador
```

## Paso 1 — datos y mapeo estético, sin geometría

`ggplot() + aes()` declara QUÉ variable va a QUÉ propiedad visual. Todavía no dijimos con qué
dibujarlo.

**Pregunta:** ¿qué se ve? ¿Por qué el eje x está tan cargado?

```{r ej1-paso1}
ggplot(df, aes(x = fecha, y = tasa_desoc))
```

## Paso 2 — agregamos la geometría

`geom_line()` = la marca. Una línea (1D).

¡Esto va a salir mal! Mirá el resultado antes de seguir.

**Pregunta:** ¿por qué dibuja una sola línea que sube y baja en zigzag? ¿Qué información le falta
a ggplot?

```{r ej1-paso2}
ggplot(df, aes(x = fecha, y = tasa_desoc)) +
  geom_line()
```

## Paso 3 — le decimos dónde cortar la línea

`group` le dice a ggplot que hay TRES series, no una. Sin esto, une todos los puntos en el orden
del eje x, saltando de una región a otra.

```{r ej1-paso3}
ggplot(df, aes(x = fecha, y = tasa_desoc,
               group = la_rioja_region)) +
  geom_line()
```

## Paso 4 — mapeamos la región al color

Ahora la región está codificada en DOS canales: agrupamiento y matiz.

**Atención** a la diferencia: `color = la_rioja_region` va **dentro** de `aes()` (depende del
dato); `linewidth = 0.7` va **fuera** (es una constante). Confundir esto es el error nº 1 de quien
arranca con ggplot. Probá poner `linewidth` adentro de `aes()` y mirá qué pasa con la leyenda.

```{r ej1-paso4}
ggplot(df, aes(x = fecha, y = tasa_desoc,
               group = la_rioja_region,
               color = la_rioja_region)) +
  geom_line(linewidth = 0.7)
```

## Paso 5 — la escala del proyecto

Hasta acá ggplot eligió los colores solo. `scale_color_fundar_multi()` impone la paleta
institucional: dos tonos claros para el resto y el teal oscuro para La Rioja.

**Pregunta:** ¿cuánto tardás en encontrar La Rioja antes y después de esta línea?

```{r ej1-paso5}
ggplot(df, aes(x = fecha, y = tasa_desoc,
               group = la_rioja_region,
               color = la_rioja_region)) +
  geom_line(linewidth = 0.7) +
  scale_color_fundar_multi(name = "Región")
```

## Paso 6 — el tema

`theme_monitor()` no toca NINGÚN dato: solo decide cómo se ve lo que no es dato (fondo, grilla,
tipografía, posición de la leyenda). Por eso vive en un archivo aparte y se aplica igual a los
diez indicadores del monitor.

`ylim(0, 20)` sí es una escala: fuerza que el eje y arranque en cero.

```{r ej1-paso6}
ggplot(df, aes(x = fecha, y = tasa_desoc,
               group = la_rioja_region,
               color = la_rioja_region)) +
  geom_line(linewidth = 0.7) +
  scale_color_fundar_multi(name = "Región") +
  ylim(0, 20) +
  theme_monitor()
```

## Paso 7 — la anotación

Título, ejes y fuente. Esto es lo que separa un gráfico de exploración de un gráfico publicable.
Volvemos sobre cómo redactarlos en la clase 3.

```{r ej1-paso7}
ggplot(df, aes(x = fecha, y = tasa_desoc,
               group = la_rioja_region,
               color = la_rioja_region)) +
  geom_line(linewidth = 0.7) +
  scale_color_fundar_multi(name = "Región") +
  ylim(0, 20) +
  theme_monitor() +
  labs(title   = "Tasa de desocupación",
       x       = "Año-Trimestre",
       y       = "Tasa de desocupación (%)",
       caption = fuente_fundar("EPH-INDEC"))
```

Llegamos exactamente a `src/04_desoc.R`. Abrilo y comparalo.

## Extra (si te sobra tiempo)

El eje x tiene 72 etiquetas de texto a 45°: es ilegible. Pasa porque `fecha` es un string
(`"2007-Q1"`) y ggplot trata cada valor como una categoría. Convirtiéndolo a fecha real, ggplot
puede elegir marcas cada N años. (Esto lo retomamos en la clase 2 como caso de "visual
cluttering".)

```{r ej1-extra}
df %>%
  mutate(fecha = lubridate::yq(fecha)) %>%
  ggplot(aes(x = fecha, y = tasa_desoc,
             group = la_rioja_region, color = la_rioja_region)) +
  geom_line(linewidth = 0.7) +
  scale_color_fundar_multi(name = "Región") +
  scale_x_date(date_labels = "%Y", date_breaks = "2 years") +
  ylim(0, 20) +
  theme_monitor() +
  labs(title = "Tasa de desocupación", x = NULL, y = "% de la PEA",
       caption = fuente_fundar("EPH-INDEC"))
```

---

# Ejercicio 2 — Tres mapeos del mismo dato (15')

`data/inputs_md/13a_nbi_hogares.csv` tiene, para cada trimestre y cada región, el porcentaje de
hogares con NBI **total** y también las **cinco sub-dimensiones**: hacinamiento (`HAC`), vivienda
inconveniente (`VIV`), condiciones sanitarias (`SAN`), escolaridad (`ESC`) y capacidad de
subsistencia (`SUB`).

Hoy `src/13a_nbi_hogares.R` grafica **solo el total**, con una línea por región. Las cinco
sub-dimensiones están calculadas y no se muestran en ningún lado.

Tenés tres versiones del mismo dato para completar:

- **Versión A** — color = dimensión, un panel por región.
- **Versión B** — color = región, un panel por dimensión.
- **Versión C** — todo superpuesto en un solo panel: color = región, tipo de línea = dimensión.

**La consigna no es "cuál es la más linda", es "a qué pregunta responde mejor cada una".** Anotá,
para cada versión, una pregunta que se conteste bien mirándola:

| Versión | ¿Qué pregunta contesta bien? | ¿Qué pregunta contesta mal? |
|---|---|---|
| A | | |
| B | | |
| C | | |

Pistas de discusión:

- ¿Cuál sirve para "¿qué privación pesa más en La Rioja?"
- ¿Cuál sirve para "¿La Rioja está mejor o peor que el NOA en hacinamiento?"
- La versión C usa **dos canales a la vez** (matiz y tipo de línea) sobre la misma marca. Mirando
  la slide 37 del deck, ¿son separables? ¿Cuántas series terminás viendo?

## Datos

```{r ej2-datos, eval=TRUE}
df <- read_csv("../../data/inputs_md/13a_nbi_hogares.csv", show_col_types = FALSE)

glimpse(df)
# pct_hogares_NBI_TOT + pct_hogares_NBI_{HAC, VIV, SAN, ESC, SUB}
```

## Preparación: de formato ancho a formato largo

ggplot necesita UNA fila por (trimestre, región, dimensión). Hoy las dimensiones son 6 columnas
distintas: hay que apilarlas. (Este paso —`pivot_longer`— es el 80% del trabajo de preparar datos
para graficar. Vale la pena leerlo con calma.)

```{r ej2-largo, eval=TRUE}
df_largo <- df %>%
  select(fecha, la_rioja_region, starts_with("pct_hogares_NBI_")) %>%
  pivot_longer(
    cols      = starts_with("pct_hogares_NBI_"),
    names_to  = "dimension",
    values_to = "pct"
  ) %>%
  mutate(
    dimension = str_remove(dimension, "pct_hogares_NBI_"),
    dimension = recode(dimension,
                       TOT = "Total",
                       HAC = "Hacinamiento",
                       VIV = "Vivienda",
                       SAN = "Sanitarias",
                       ESC = "Escolaridad",
                       SUB = "Subsistencia"),
    fecha = lubridate::yq(fecha)   # a fecha real, para que el eje x respire
  ) %>%
  filter(dimension != "Total")     # las 5 sub-dimensiones; el total ya se grafica

glimpse(df_largo)
```

## Versión A — color = dimensión, un panel por región

**TODO:** completá el `aes()` y el `facet_wrap()`.

- `color` debe mapear a `dimension`
- el facetado debe partir por `la_rioja_region`

```{r ej2-version-a}
df_largo %>%
  ggplot(aes(x = fecha, y = pct,
             group = dimension,
             color = ______)) +          # <-- TODO
  geom_line(linewidth = 0.6) +
  facet_wrap(~ ______) +                  # <-- TODO
  theme_monitor() +
  labs(title = "Versión A — una dimensión por color, un panel por región",
       x = NULL, y = "% de hogares",
       caption = fuente_fundar("EPH-INDEC"))
```

**Pregunta:** mirando el panel de La Rioja, ¿podés decir qué privación pesa más?

## Versión B — color = región, un panel por dimensión

**TODO:** es la versión A dada vuelta. Cambiá qué va al color y qué al facet. Usá
`scale_color_fundar_multi()` para que La Rioja se destaque.

```{r ej2-version-b}
df_largo %>%
  ggplot(aes(x = fecha, y = pct,
             group = ______,             # <-- TODO
             color = ______)) +          # <-- TODO
  geom_line(linewidth = 0.6) +
  scale_color_fundar_multi(name = "Región") +
  facet_wrap(~ ______, scales = "free_y") +   # <-- TODO
  theme_monitor() +
  labs(title = "Versión B — una región por color, un panel por dimensión",
       x = NULL, y = "% de hogares",
       caption = fuente_fundar("EPH-INDEC"))
```

**Preguntas:**

- ¿Podés decir si La Rioja está mejor o peor que el NOA en hacinamiento? ¿Y en la versión A?
- `scales = "free_y"` hace que cada panel tenga su propia escala. ¿Qué se gana y qué se pierde con
  eso?

## Versión C — todo superpuesto: color = región, linetype = dimensión

Sin facetado: dos canales sobre la misma marca, en un solo panel.

```{r ej2-version-c}
df_largo %>%
  ggplot(aes(x = fecha, y = pct,
             group    = interaction(la_rioja_region, dimension),
             color    = la_rioja_region,
             linetype = dimension)) +
  geom_line(linewidth = 0.6) +
  scale_color_fundar_multi(name = "Región") +
  theme_monitor() +
  labs(title = "Versión C — todo en un panel",
       x = NULL, y = "% de hogares",
       caption = fuente_fundar("EPH-INDEC"))
```

**Preguntas:**

- ¿Cuántas series hay dibujadas? (contá: regiones × dimensiones)
- Mirando la slide 37 del deck: matiz + tipo de línea, ¿son separables?
- ¿Podés seguir UNA serie de punta a punta?

## Para la puesta en común

Completá:

| Versión | ¿Qué pregunta contesta BIEN? | ¿Qué pregunta contesta MAL? |
|---------|------------------------------|------------------------------|
| A       |                              |                              |
| B       |                              |                              |
| C       |                              |                              |

---

# Ejercicio 3 — Romper el gráfico a propósito (10')

Este ejercicio es para **comprobar en carne propia** la jerarquía de canales que vimos en la
teoría.

Tomá el gráfico de la tasa de empleo (`data/inputs_md/10_tasa_empleo.csv`) y hacé tres versiones
donde la región se codifique con canales distintos:

- **A** — con `color` (el canal que usa el repo).
- **B** — con `shape` (forma del punto).
- **C** — con `size` (grosor de línea).

Después, para cada una, contestá lo más honestamente posible:

1. ¿Cuánto tardás en encontrar la serie de **La Rioja**?
2. Si dos series se cruzan, ¿podés seguirlas?
3. ¿Podrías distinguir seis series en vez de tres con ese canal?

**Bonus (2'):** en la versión A, cambiá la paleta del proyecto por una donde las tres regiones
tengan la **misma luminancia** (el chunk de bonus trae una preparada). La Rioja deja de saltar a
la vista. Ese es, exactamente, el efecto que la paleta del proyecto está diseñada para producir.

## Datos

```{r ej3-datos, eval=TRUE}
df <- read_csv("../../data/inputs_md/10_tasa_empleo.csv", show_col_types = FALSE) %>%
  mutate(fecha = lubridate::yq(fecha))
```

## Versión A — región mapeada a COLOR (matiz + luminancia)

Es lo que hace el repo.

```{r ej3-version-a}
df %>%
  ggplot(aes(x = fecha, y = tasa_empleo,
             group = la_rioja_region,
             color = la_rioja_region)) +
  geom_line(linewidth = 0.7) +
  scale_color_fundar_multi(name = "Región") +
  theme_monitor() +
  labs(title = "A — región por COLOR", x = NULL, y = "Tasa de empleo (%)")
```

**Cronometrate:** ¿cuánto tardás en encontrar la serie de La Rioja?

## Versión B — región mapeada a FORMA del punto

La forma es, según Munzner, el PEOR canal para variables categóricas. Necesitamos puntos (la
forma no se puede aplicar a una línea).

```{r ej3-version-b}
df %>%
  ggplot(aes(x = fecha, y = tasa_empleo,
             group = la_rioja_region,
             shape = la_rioja_region)) +
  geom_line(linewidth = 0.4, color = "grey40") +
  geom_point(size = 1.6, color = "grey20") +
  theme_monitor() +
  labs(title = "B — región por FORMA", x = NULL, y = "Tasa de empleo (%)")
```

**Preguntas:**

- ¿Cuánto tardás ahora en encontrar La Rioja?
- Donde dos series se cruzan, ¿podés seguirlas?
- ¿Distinguirías SEIS regiones con este canal?

## Versión C — región mapeada a TAMAÑO (grosor de línea)

El tamaño tiene ordinalidad implícita: sugiere que una categoría es "más" que otra. Para una
variable puramente categórica, eso es información falsa.

```{r ej3-version-c}
df %>%
  ggplot(aes(x = fecha, y = tasa_empleo,
             group     = la_rioja_region,
             linewidth = la_rioja_region)) +
  geom_line(color = "grey25") +
  scale_linewidth_manual(values = c(0.4, 0.9, 1.6), name = "Región") +
  theme_monitor() +
  labs(title = "C — región por TAMAÑO", x = NULL, y = "Tasa de empleo (%)")
```

**Pregunta:** ¿qué te sugiere que "3. La Rioja" sea la línea más gruesa? ¿Es información que está
en los datos o la agregó el gráfico?

## Bonus — la misma paleta, sin contraste de luminancia

Volvemos a la versión A, pero con tres colores de LUMINANCIA PAREJA. El matiz sigue distinguiendo
las regiones... pero La Rioja deja de saltar a la vista.

Ese contraste es exactamente lo que la paleta del proyecto está diseñada para producir (ver
`style/fundar_monitor_theme.R:25-31`).

```{r ej3-bonus}
PALETA_PLANA <- c("#7FB3D5", "#7FD5A8", "#D5B37F")   # tres tonos, misma luminancia

df %>%
  ggplot(aes(x = fecha, y = tasa_empleo,
             group = la_rioja_region,
             color = la_rioja_region)) +
  geom_line(linewidth = 0.7) +
  scale_color_manual(values = PALETA_PLANA, name = "Región") +
  theme_monitor() +
  labs(title = "BONUS — misma paleta, sin contraste de luminancia",
       x = NULL, y = "Tasa de empleo (%)")
```

**Pregunta final:** compará esta con la versión A. ¿Cuál usarías en un informe donde el
protagonista es La Rioja? ¿Y en uno que compara las tres regiones en pie de igualdad?

---

# Puesta en común (10')

Traé a la puesta en común:

- Del ejercicio 2: tu tabla de "qué pregunta contesta cada versión".
- Del ejercicio 3: en cuál de las tres versiones tardaste más en encontrar La Rioja.
