---
title: "Clase 2 - Práctica: Integridad visual y catálogo de herramientas"
subtitle: "Taller de visualización de datos - Monitor La Rioja (Fundar)"
date: "`r format(Sys.Date(), '%d de %B de %Y')`"
output:
  html_document:
    toc: true
    toc_float: true
    number_sections: false
    theme: flatly
    css: ../_notebook_margen.css
---

```{r setup, include=FALSE}
knitr::opts_chunk$set(eval = FALSE, warning = FALSE, message = FALSE)
```

> **Cómo usar este notebook.** `eval = FALSE` a propósito: hay chunks con `______` que no son R
> válido. Corré cada chunk interactivamente con **Ctrl+Enter** (Cmd+Enter en Mac), en orden. Las
> rutas de este notebook llevan `../../` adelante porque R Markdown usa la carpeta del propio
> `.Rmd` como directorio de trabajo (a diferencia de los `.R` de `ejercicios/`, que asumen la raíz
> del repo abierta vía `fundar_larioja.Rproj`).
>
> **Se hace en parejas de perfiles mezclados.** Quien comunica define la pregunta que el gráfico
> tiene que responder y redacta el título; quien mantiene escribe el código.
>
> **Cómo repartirlo:** cada pareja elige **una** de las secciones 1 a 3 (30').
>
> Si te trabás, las soluciones completas están en `soluciones/`.

```{r libs}
library(tidyverse)
source("../../style/fundar_monitor_theme.R")
```

---

# Ejercicio 1 - De la línea al Cleveland dot plot (NBI)

**Dificultad:** guiado

`src/13a_nbi_hogares.R` grafica hoy **una sola línea por región**, con el NBI **total**. Las cinco
sub-dimensiones (hacinamiento, vivienda, sanitarias, escolaridad, subsistencia) están calculadas
en el CSV y **no se muestran en ningún lado**.

La pregunta que el gráfico actual no puede contestar es justamente la más interesante:

> **¿Qué privación explica el NBI de La Rioja, y en qué se diferencia del NOA y del resto del
> país?**

Eso es una comparación de **brechas entre unidades en un corte transversal**. Según la taxonomía:
**Cleveland dot plot**.

Lo que hay que hacer:

1. Pasar el CSV a formato largo (una fila por dimensión).
2. **Promediar las cuatro ondas del último año.** ⚠️ Esto no es un detalle: en un trimestre
   suelto, La Rioja da **0,00 % en cuatro de las seis dimensiones**. No es que no haya privación -
   es que la muestra de un dominio chico no alcanza. Promediar el año estabiliza la estimación.
3. Dimensiones en el eje Y (**ordenadas por valor**, no alfabéticamente), porcentaje en el X, un
   punto de color por región.

**Preguntas para responder:**

- ¿Por qué las dimensiones van en el eje Y y no en el X?
- Con el gráfico terminado: ¿qué privación explica casi todo el NBI de La Rioja?
- Si en vez de puntos usaras barras agrupadas, ¿qué se perdería?

## Datos

```{r ej1-datos, eval=TRUE}
df <- read_csv("../../data/inputs_md/13a_nbi_hogares.csv", show_col_types = FALSE)
```

## Formato largo

Las 6 dimensiones están en 6 columnas. Las apilamos.

```{r ej1-largo, eval=TRUE}
df_largo <- df %>%
  select(fecha, la_rioja_region, starts_with("pct_hogares_NBI_")) %>%
  pivot_longer(starts_with("pct_hogares_NBI_"),
               names_to = "dimension", values_to = "pct") %>%
  mutate(
    anio      = as.integer(str_sub(fecha, 1, 4)),
    dimension = str_remove(dimension, "pct_hogares_NBI_"),
    dimension = recode(dimension,
                       TOT = "NBI total",
                       HAC = "Hacinamiento",
                       VIV = "Vivienda inconveniente",
                       SAN = "Condiciones sanitarias",
                       ESC = "Escolaridad",
                       SUB = "Capacidad de subsistencia")
  )
```

## Promediar las 4 ondas del último año

⚠️ **Esto no es un detalle.** Corré esto para ver por qué:

```{r ej1-por-que-promediar, eval=TRUE}
df_largo %>%
  filter(fecha == max(fecha), la_rioja_region == "3. La Rioja") %>%
  select(dimension, pct)
```

En un trimestre suelto, La Rioja da 0,00 % en cuatro de las seis dimensiones. No es que no haya
privación: es que la muestra de un dominio chico no alcanza para estimarla. Promediar las cuatro
ondas del año estabiliza la estimación.

**TODO:** completá el `group_by()` y el `summarise()` para promediar las 4 ondas del año `ANIO`,
por región y dimensión.

```{r ej1-promedio}
ANIO <- max(df_largo$anio)

df_anual <- df_largo %>%
  filter(anio == ANIO) %>%
  group_by(______, ______) %>%           # <-- TODO: ¿por qué dos variables agrupan?
  summarise(pct = mean(pct, na.rm = TRUE), .groups = "drop")

df_anual   # deberían ser 3 regiones × 6 dimensiones = 18 filas
```

## El Cleveland dot plot

Dimensiones en el eje Y, porcentaje en el X, un punto por región.

**TODO 1:** las dimensiones tienen que quedar ORDENADAS POR VALOR, no alfabéticamente. Pista:
`fct_reorder(dimension, pct)`.

**TODO 2:** el color mapea a la región, y usamos la escala del proyecto.

```{r ej1-plot}
df_anual %>%
  filter(dimension != "NBI total") %>%   # el total no compite con sus partes
  ggplot(aes(x = pct,
             y = ______,                 # <-- TODO 1
             color = ______)) +          # <-- TODO 2
  # La línea gris conecta los tres puntos de cada dimensión: hace visible la
  # BRECHA entre regiones sin agregar ningún dato nuevo.
  geom_line(aes(group = dimension), color = FUNDAR_GRILLA, linewidth = 1.2) +
  geom_point(size = 3.5) +
  scale_color_fundar_multi(name = "Región") +
  scale_x_continuous(limits = c(0, NA)) +   # el eje arranca en cero
  theme_monitor_barras_h() +                # variante con grilla vertical
  labs(
    title    = "TODO: escribilo vos - que AFIRME el hallazgo, no que nombre la variable",
    subtitle = paste0("% de hogares con cada privación. Promedio de las 4 ondas de ", ANIO, "."),
    x        = "% de hogares",
    y        = NULL,
    caption  = fuente_fundar("Fundar, con base en la EPH (INDEC).")
  )

# ggsave("plots/clase2_nbi_cleveland.png", width = 10, height = 6)
```

**Preguntas:**

1. ¿Por qué las dimensiones van en el eje Y y no en el X? (Pista: son etiquetas de texto largas, y
   hay 5.)
2. Con el gráfico terminado: ¿qué privación explica casi todo el NBI de La Rioja?
3. Si en vez de puntos usaras barras agrupadas, ¿qué se perdería? Probalo: cambiá `geom_point()`
   por `geom_col(position = "dodge")`.

---

# Ejercicio 2 - La brecha implícita (salarios público/privado)

**Dificultad:** medio

`src/03b_salarios_registrados_EPH.R` grafica dos líneas por región (público y privado),
facetadas. Se ve bien, pero la pregunta que importa es sobre la **distancia entre las dos**:

> **¿Se agrandó o se achicó la brecha salarial entre el sector público y el privado en La Rioja?**

La recomendación del informe de Argendata (págs. 19–20) es **no** graficar la brecha calculada
como una tercera serie, sino dejar que **el área entre las dos líneas la muestre sola**. Se
percibe de forma preatentiva y no agrega elementos al gráfico.

Lo que hay que hacer:

1. Filtrar La Rioja y pasar a formato ancho (una columna por sector).
2. `geom_ribbon()` entre las dos series, con el color según quién está arriba.
3. Encima, las dos líneas.
4. Marcar el quiebre metodológico de 2015/2016 con una línea punteada, y **decirlo en el
   caption**.

## Datos

```{r ej2-datos, eval=TRUE}
df <- read_csv("../../data/inputs_md/03b_salarios_registrados_EPH.csv",
               show_col_types = FALSE)

glimpse(df)   # fecha, la_rioja_region, sector ("Público"/"Privado"), salario_promedio
```

## Paso 1 - La Rioja, en formato ancho

`geom_ribbon()` necesita `ymin` e `ymax` EN LA MISMA FILA. Hoy los dos sectores están en filas
distintas: hay que pivotear a ancho.

**TODO:** completá el `pivot_wider()`.

```{r ej2-ancho}
df_lr <- df %>%
  filter(la_rioja_region == "3. La Rioja") %>%
  mutate(fecha = lubridate::yq(fecha)) %>%
  pivot_wider(names_from  = ______,      # <-- TODO: ¿qué columna se abre en columnas?
              values_from = ______)      # <-- TODO: ¿qué columna llena las celdas?

glimpse(df_lr)   # debería tener: fecha, la_rioja_region, Privado, Público
```

## Paso 2 - quién está arriba

Coloreamos el área según el signo de la brecha: no siempre gana el mismo sector, y eso es parte
del hallazgo.

```{r ej2-signo}
df_lr <- df_lr %>%
  mutate(
    brecha = Privado - `Público`,
    signo  = if_else(brecha >= 0, "Privado por encima", "Público por encima")
  )

count(df_lr, signo)   # ¿cuántos trimestres de cada lado?
```

## Paso 3 - el gráfico

Capas, de abajo hacia arriba: (1) el área entre las dos series, (2) las dos líneas, (3) la marca
del quiebre metodológico.

**TODO:** completá `ymin` e `ymax` con las dos columnas de sector.

```{r ej2-plot}
df_lr %>%
  ggplot(aes(x = fecha)) +

  # 1. LA BRECHA IMPLÍCITA
  geom_ribbon(aes(ymin = pmin(______, ______),      # <-- TODO
                  ymax = pmax(______, ______),      # <-- TODO
                  fill = signo),
              alpha = 0.35) +

  # 2. LAS DOS LÍNEAS
  geom_line(aes(y = Privado,   color = "Privado"), linewidth = 0.7) +
  geom_line(aes(y = `Público`, color = "Público"), linewidth = 0.7) +

  # 3. EL QUIEBRE METODOLÓGICO (2015-2016)
  # La EPH cambió el método de imputación de ingresos y estuvo interrumpida
  # entre 2015-T3 y 2016-T1. Los niveles a ambos lados NO son comparables.
  geom_vline(xintercept = as.Date("2016-01-01"),
             linetype = "dashed", color = FUNDAR_GRIS, linewidth = 0.4) +

  scale_color_manual(values = FUNDAR_SECTOR, name = NULL) +
  scale_fill_manual(values = c("Privado por encima" = FUNDAR_VERDE,
                               "Público por encima" = FUNDAR_ROSA),
                    name = NULL) +
  scale_y_continuous(
    limits = c(0, NA),                                  # el eje arranca en cero
    labels = scales::label_number(big.mark = ".", decimal.mark = ",", prefix = "$")
  ) +
  scale_x_date(date_labels = "%Y", date_breaks = "2 years") +
  theme_monitor() +
  labs(
    title    = "TODO: escribilo vos - ¿qué le pasó a la brecha?",
    subtitle = "Salario promedio de asalariados registrados. Aglomerado La Rioja, pesos corrientes.",
    x        = NULL,
    y        = "Pesos corrientes",
    caption  = fuente_fundar(
      "Fundar, con base en la EPH (INDEC). Línea punteada: cambio de metodología de ingresos de la EPH (2015-2016); los niveles a ambos lados no son estrictamente comparables."
    )
  )

# ggsave("plots/clase2_brecha_salarios.png", width = 11, height = 6)
```

**Preguntas:**

1. ¿Por qué hay que marcar el quiebre de 2015/2016? (Pista: `README.md`, sección del indicador
   03b. Antes de ~2016 la EPH no publicaba `PONDIIO` y se usa `PONDERA` como ponderador de
   fallback.)
2. Compará con `outputs/plots/03b_salarios_registrados_EPH.png` (el gráfico actual, facetado por
   región). ¿Qué gana y qué pierde cada versión?
3. El eje Y está en PESOS CORRIENTES. Mirando la slide 159 del deck ("en las series de tiempo
   monetarias, casi siempre es mejor usar unidades estandarizadas en lugar de nominales"): ¿qué le
   agregarías a este gráfico antes de publicarlo?
4. **Extra:** probá graficar la brecha como una TERCERA LÍNEA (`Privado - Público`) en un gráfico
   aparte. ¿Se ve mejor o peor que el área? ¿Por qué el informe prefiere el área?

---

# Ejercicio 3 - Spaghetti plot (24 jurisdicciones)

**Dificultad:** abierto

`data/inputs_md/05_puestos_asalariados_privados.csv` tiene los puestos asalariados privados de
las **24 jurisdicciones**, mensual desde 2009. `src/05_puestos_asalariados_privados.R` lo grafica
facetado por región.

> **¿Cómo le fue al empleo privado en La Rioja comparado con el resto del país?**

Son 24 categorías y ~200 instancias temporales. Según la taxonomía: **spaghetti plot** - una línea
por unidad, la protagonista destacada, el resto en gris de contexto.

Hay un problema previo: **los niveles no son comparables**. Buenos Aires tiene 1.750 mil puestos y
La Rioja unas decenas. En un mismo eje, todas las provincias chicas quedan aplastadas contra el
cero. La solución del informe (pág. 16): **índice base 100** en el primer período.

## Datos

```{r ej3-datos, eval=TRUE}
df <- read_csv("../../data/inputs_md/05_puestos_asalariados_privados.csv",
               show_col_types = FALSE)

glimpse(df)   # jurisdiccion, fecha, puestos_miles
```

## El problema previo: los niveles no son comparables

Corré esto y mirá la diferencia de escala:

```{r ej3-problema, eval=TRUE}
df %>%
  filter(fecha == min(fecha)) %>%
  arrange(desc(puestos_miles)) %>%
  slice(c(1:3, 22:24))
```

Buenos Aires arranca en ~1.750 mil puestos y La Rioja en ~27 mil. En un mismo eje, todas las
provincias chicas quedan aplastadas contra el cero.

## Paso 1 - índice base 100

**TODO:** completá el `group_by()` y el cálculo del índice. El índice de cada provincia es su
valor dividido por SU PROPIO primer valor, por 100.

```{r ej3-indice}
df_idx <- df %>%
  arrange(jurisdiccion, fecha) %>%
  group_by(______) %>%                                   # <-- TODO
  mutate(indice = puestos_miles / ______ * 100) %>%      # <-- TODO (pista: first())
  ungroup()

# Verificación: todas las provincias deberían valer 100 en el primer mes.
df_idx %>% filter(fecha == min(fecha)) %>% count(indice)
```

## Paso 2 - separar la protagonista del contexto

El truco del spaghetti: DOS dataframes, no uno. El de contexto se dibuja primero (queda abajo) y
el protagonista después (queda encima).

```{r ej3-separar}
df_resto    <- df_idx %>% filter(jurisdiccion != "La Rioja")
df_la_rioja <- df_idx %>% filter(jurisdiccion == "La Rioja")
```

## Paso 3 - el gráfico

**TODO:** completá el orden de las capas. ¿Cuál va primero?

```{r ej3-plot}
ggplot() +

  # Capa de contexto: las 23 jurisdicciones restantes, en gris claro.
  # `group` es imprescindible: sin él, ggplot une todas las provincias en una
  # sola línea (mismo problema que vimos en la clase 1).
  geom_line(data = ______,                    # <-- TODO
            aes(x = fecha, y = indice, group = jurisdiccion),
            color = FUNDAR_GRILLA, linewidth = 0.4) +

  # Capa protagonista: La Rioja, en el color de énfasis.
  geom_line(data = ______,                    # <-- TODO
            aes(x = fecha, y = indice),
            color = unname(FUNDAR_MULTI["serie_3"]), linewidth = 1.1) +

  # Referencia: el nivel de partida.
  geom_hline(yintercept = 100, linetype = "dotted",
             color = FUNDAR_GRIS, linewidth = 0.4) +

  # Etiqueta en el extremo derecho, en vez de una leyenda con 24 entradas.
  geom_text(data = df_la_rioja %>% filter(fecha == max(fecha)),
            aes(x = fecha, y = indice, label = "La Rioja"),
            hjust = -0.15, size = 3.2, fontface = "bold",
            color = unname(FUNDAR_MULTI["serie_3"])) +

  scale_x_date(date_labels = "%Y", date_breaks = "2 years",
               expand = expansion(mult = c(0.02, 0.10))) +
  coord_cartesian(clip = "off") +
  theme_monitor() +
  labs(
    title    = "TODO: escribilo vos - ¿le fue mejor o peor que al resto?",
    subtitle = paste0("Puestos asalariados privados registrados. Índice base 100 = ",
                      format(min(df$fecha), "%b-%Y"),
                      ". Cada línea gris es una jurisdicción."),
    x        = NULL,
    y        = "Índice (base 100)",
    caption  = fuente_fundar("Fundar, con base en el SIPA (Ministerio de Capital Humano).")
  )

# ggsave("plots/clase2_spaghetti_puestos.png", width = 11, height = 6)
```

**Preguntas:**

1. ¿Por qué La Rioja tiene que dibujarse DESPUÉS de las demás? (Pista: es el mismo problema que
   resuelven los prefijos `"1."`/`"2."`/`"3."` de `la_rioja_region` en `src/utils_eph.R`.)
2. Al pasar a índice base 100, ¿qué información PERDISTE? ¿Cómo la recuperarías sin romper el
   gráfico?
3. Comparalo con `outputs/plots/05_puestos_asalariados_privados.png` (el actual, facetado por
   región). ¿Cuál usarías para un informe y cuál para un anexo?
4. **Extra:** el índice base 100 depende del mes elegido como base. Probá con otro (por ejemplo,
   enero de 2016) y mirá si la conclusión cambia. ¿Qué te dice eso sobre cómo comunicar este
   gráfico?

---

# Puesta en común (10')

Cada pareja muestra su gráfico en 2 minutos y responde **una** pregunta:

> **¿Qué se ve ahora que no se veía antes?**
